【裁判字號】    99,易,18
【裁判日期】    990421
【裁判案由】    詐欺
【裁判全文】
臺灣宜蘭地方法院刑事判決                99年度易字第18號
公  訴  人  臺灣宜蘭地方法院檢察署檢察官
被      告  丙○○
上列被告因詐欺案件，經檢察官偵查後為不起訴處分，再經臺灣
高等法院檢察署檢察長發回續行偵查後，再經檢察官偵查後提起
公訴（98年度偵續字第80號），本院判決如下：
    主  文
丙○○共同犯詐欺取財罪，處有期徒刑壹年貳月；又共同犯詐欺
取財罪，處有期徒刑壹年貳月。應執行有期徒刑貳年。
    犯罪事實
一、丙○○與其配偶朱素梅（現由臺灣宜蘭地方法院檢察署另案
    偵查中）於民國94年1月20日，召募如附表一所示之民間互
    助會，分別擔任會首，共同分工處理招募會員、收會頭錢、
    開標、收活、死會錢及交付標金等互助會工作。其等因為要
    清償丙○○所積欠地下錢莊的債務，即共同基於意圖為自己
    不法所有之犯意聯絡，於附表一所示互助會之最後1會往前
    回溯之9次會期，接續佯稱有人以最高得標金額參與競標而
    得標之方式，使活會互助會員誤信確實是其他互助會會員得
    標，而陷於錯誤，乃分別於開標後數日內，或於丙○○前往
    其等住處，或親自前往上址丙○○住處，如數交付會款予丙○○。而附表一所示之互助會，自第1會94年1月20日起至嗣
    後丙○○舉家遷移之97年6月25日止，已標42會，應只剩4會
    活會，但實際上卻仍有12個會員是活會（12個活會名單是：
    丁○○、張力野、曾阿幼、陳春福、己○○、陳獻昌、甲○○、吳月、林碧慧、陳憲義、莊麗君、魏章)，故丙○○等
    人接續詐欺8次附表一所示互助會之活會會員，共計詐得新
    臺幣（下同）624,000元活會會員會款【詳如理由欄貳、一
    、(二)、1.所述】。
二、繼於97年6月15日前不久之某日許，丙○○及其配偶朱素梅
    明知其等已無資力另籌組互助會，履行繳納會款並支付詐騙
    得標之死會會款之義務，竟另行起意，共同基於意圖為自己
    不法所有之犯意聯絡，召募如附表二所示之互助會，收取互
    助會會頭錢41萬元（不含虛列會員林福之會頭錢），並接續
    於97年6月15日第1次開標時，佯稱係其等虛列之「林福」以
    3千元得標，使其他活會互助會員誤信確實是「林福」以3千
    元得標，而分別於開標後數日內，或於丙○○前往其等住處
    ，或親自前往上址丙○○住處，如數交付會款予丙○○，丙○○共詐得287,000元活會會員會款【詳如理由欄貳、一、
    (二)、2.所述】。嗣丙○○於開標10天後，因已無力再支付任
    何會款，遂立刻舉家遷移，逃匿無蹤，經各活會會員相互核
    對後始查悉上情。
三、案經甲○○、丁○○、戊○○告訴臺灣宜蘭地方法院檢察署
    檢察官偵查後不起訴，經甲○○、丁○○、戊○○聲請再議
    經臺灣高等法院檢察署檢察長發回續行偵查後，再經同署檢
    察官偵查起訴。
    理  由
壹、證據能力部分：
    按被告以外之人於審判外之陳述，雖不符前4條之規定，而
    經當事人於審判程序同意作為證據，法院審酌該言詞陳述或
    書面陳述作成時之情況，認為適當者，亦得為證據，刑事訴
    訟法第159條之5第1項定有明文。本件以下所引被告以外之
    人於審判外之書面或言詞陳述，被告於審判程序均同意作為
    證據，本院審酌上開書面及言詞陳述作成時之情況，認適宜
    作為證據使用，均有證據能力，合先敘明。
貳、實體部分
一、訊據被告固供承：(一)伊及配偶朱素梅分別有於起訴書所載之
    3個互助會，擔任會首，並分擔招募會員、收會頭錢、開標
    、收活會錢及死會錢、交付標金等工作；(二)伊於94年間起，
    即因積欠地下錢莊債務無力償還，而陸續召募起訴書所載之
    3個互助會，並於97年6月25日全家遷移不明；(三)起訴書所載
    編號(三)之互助會，第1期由林福以3千元得標，但已找不到林
    福，無法提供林福之聯絡地址及電話等節，惟矢口否認有詐
    欺取財犯行，辯稱：伊從來沒有冒標，附表一所示互助會之
    會員林碧慧部分，是乙○○標走的，林碧慧標的那會伊有在
    家，大約是在11、12會就標走了，標金伊忘了；而97年6月1
    5日互助會起會時，伊沒有要跑路，是因為地下錢莊逼債，
    才臨時起意搬家的，林福是在宜蘭市收清潔費的，他也跑了
    ，伊沒有資料，伊跟林福是朋友而已云云。惟查：
  (一)上開犯罪事實，業據證人甲○○、丁○○、陳楊阿鍗、莊馮
    蜂、己○○、莊麗君、陳憲義、張力野、曾阿幼、吳月、阮
    、戴淑敏、林碧慧、乙○○等人證述明確，並有會員名冊
    2份及活會名單1份附卷可佐。再參以被告亦坦認有與其配偶
    朱素梅召募如附表一所示之民間互助會，分別擔任會首，共
    同分工處理招募會員、收會頭錢、開標、收活、死會錢及交
    付標金等互助會工作。附表一所示之互助會，尚有游秀娟、
    吳月、莊麗君、陳獻昌、丁○○、甲○○、陳憲義、己○○
    、陳春福、張力野等10人係活會會員。而其等召募如附表二
    所示之民間互助會，是因為被地下錢莊逼得很緊，拿到該互
    助會會款後就還地下錢莊，當時已經沒有資力，第1期是林
    福標的，林福住宜蘭市，現在找不到人，沒有地址或電話等
    情在卷（見偵緝卷第19、80-81、127、191-192頁、偵續卷
    第16頁、本院卷第31頁），並提出97年6月20日倒會會單整
    理資料1份附卷可稽（見偵緝卷第89-92頁），且被告於97年
    6月25日舉家遷移前，並未告知各互助會活會會員，使各活
    會會員無從追討會款，其顯有逃匿之意。依此觀之，被告既
    有參與附表一、二所示互助會之工作，且其自行陳報之附表
    一互助會活會會員人數，雖非正確，然業已超過該互助會尚
    未開標之會期期數（4期），而附表二所示之互助會更係因
    為遭地下錢莊逼債，始為召募，並於收取會頭錢，及第1期
    會員繳納之活會會款，清償地下錢莊債務後，旋於97年6月
    25日舉家遷移，逃匿無蹤，則被告確實有以佯稱有人以最高
    得標金額參與競標而得標之方式，接續詐欺附表一所示互助
    會活會會員，且於召募附表二所示互助會之初始，即有意圖
    為自己不法所有之犯意甚明。
  (二)被告雖以前詞置辯。惟查：
  1.經觀諸被告於整理倒會後之活會會員資料時，就會員林碧慧
    部分，於有無標得欄處，原本係以電腦列印載明：「活會」
    一詞，再以藍色原子筆標註：「死會乙○○標」等語，此有
    被告於偵查中所提出之倒會單整理資料可參（見偵緝卷第91
    頁），則衡諸常情，倘若被告前揭辯稱：附表一所示互助會
    之會員林碧慧部分，是乙○○標走的，林碧慧標的那會伊有
    在家，大約是在11、12會就標走了等節為真，被告當知悉會
    員林碧慧部分已是死會甚明，又豈會發生上述修改情事？故
    被告前揭所辯，是否可採，實非無疑。況且，證人即附表一
    所示互助會之會員林碧慧業於偵查中結證稱：附表一所示之
    互助會，伊都是交給乙○○處理，伊沒有請乙○○幫伊標過
    這1會，伊還是活會等語明確（見偵緝卷第126頁），核與證
    人乙○○證稱：伊處理附表一互助會會單編號37-39的部分
    ，編號38的鐘欣宛和39的乙○○都已經標走了，是乙○○的
    部分先標，大概隔6、7個月再標鐘欣宛部分，林碧慧的部分
    伊並沒有得標。伊確實沒有標林碧慧那1會。林碧慧的合會
    有時候是伊處理，有時候是游李枝梅處理。94年1月20日的
    互助會，林碧慧沒有借被告女兒標，林碧慧不太認識被告女
    兒，林碧慧的會錢都交給伊處理，有時候是由游李枝梅處理
    ，之前在偵訊中，林碧慧也說他沒有標，是會頭跑了，他才
    知道（見偵緝卷第126頁、本院卷第57、58頁），及證人游
    李枝梅證稱：94年1月20日互助會會員林碧慧的部分，通常
    是乙○○處理，有時才會交給伊處理。94年1月20日互助會
    會單上的林碧慧是活會（見偵緝卷第34、124頁）等情相符
    ，自堪信實。此外，復有會員名冊1份附卷可稽（見警卷第1
    2頁）。因此，被告此部分辯解，尚難採信。
  2.被告雖辯稱：附表二所示互助會之第1期，是由林福以3千元
    得標，林福是在宜蘭市收清潔費的，他也跑了，伊沒有資料
    ，伊跟林福是朋友而已云云。然果真林福係確有其人，僅是
    於收取第1期合會會款後也跑路了，導致被告無法找到林福
    本人，衡情，被告就林福跑路前之住處、年紀、電話或聯絡
    方式等資料，亦應當有所知悉，否則倘若林福於參加互助會
    後，未交付會頭錢、活會會錢或要聯絡林福係何人以多少標
    金得標等重要事項，被告究竟要如何為之？況且，被告既坦
    認為解決經濟壓力而有召募多個互助會之經驗，如此，即不
    可能放任自己或共犯朱素梅或其家人不了解互助會組成成員
    之聯絡資料，以防無法收取會頭錢、活會會錢或聯絡告知重
    要事項。被告於偵、審中卻迭次供稱：伊沒有林福的資料；
    伊沒有林福的地址、電話；伊不知道林福的詳細地址等語在
    卷（見偵續卷第16頁、本院卷第31、68頁），且會員中沒有
    人認識林福一情，亦據證人甲○○證述在卷（見偵續卷第13
    頁），顯見被告所稱附表二所示互助會之第1期得標會員「
    林福」，係被告等人虛列之人頭，應堪認定。
  (三)被告所召集如附表一、二所示互助會各該冒標及詐欺之金額
    詳如下列所示：
  1.附表一所示之互助會，期間由94年1月20日至97年10月20日
    止，被告於97年6月25日遷移逃匿，而本次互助會自97年6月
    26日至97年10月20日止，未到期之活會名額為4個名額，實
    際未參加競標之活會名額為12名，已據證人甲○○、丁○○
    、陳楊阿鍗、莊馮蜂、己○○、莊麗君、陳憲義、張力野、
    曾阿幼、吳月、阮、戴淑敏、林碧慧、乙○○等人證述在
    卷（見警卷第3-8、31-32頁、偵緝卷第18、35-37、63-64、
    68-69、99、124-127、156-159頁、偵續卷第13-15、17-18
    頁、本院卷第57-58頁），並有會員名冊2份及活會名單1份
    附卷可佐（見警卷第11、12頁、偵緝卷第24頁），可知被告
    冒標之次數8次，由於被告否認本次互助會有冒標之情事，
    依罪疑唯輕法則，以被告遷移逃匿時之實際活會會員名額，
    為被告所詐騙之會員人數，各次冒標日期，由97年6月20日
    起逐月回溯8個月，每1次向該期活會會員詐騙之款項，為基
    本會款1萬元，扣除該互助會曾經出現之最高競標利息3千5
    百元（依告訴人提出之會員名冊所載最有利於被告之標息計
    算之，見本院卷第87頁），乘以活會人數12名，為78,000元
    ，詐欺取財8次共計624,000元。
  2.附表二所示之互助會，會期自97年6月15日起，而本次互助
    會被告僅收取會頭錢，並於97年6月15日開標1次，佯稱係由
    虛列之林福以3千元得標，即於97年6月25日遷移逃匿，實際
    未參加競標之活會名額扣除虛列之林福外，尚有為41名，因
    此，被告冒標之次數1次，冒標日期為97年6月15日，詐欺金
    額則包括會頭錢41萬元（即扣除虛列之會員林福外，餘41名
    會員均繳納1萬元之會頭錢），及第1期向互助會會員詐騙之
    會款287,000元（即基本會款1萬元，扣除被告告知其他活會
    會員之競標利息3千元，乘以實際參與本次互助會之人數41
    名，為287,000元），共計697,000元。
  3.被告詐欺取財之金額，總計132萬1千元（624,000+697,000=
    1,321,000元）。
  (四)綜上論述，本件事證明確，被告2次詐欺取財之犯行，均足
    以認定。
二、核被告2次所為，均係犯刑法第339條第1項之詐欺取財罪。
    被告於犯罪事實欄一所示詐欺活會會員會款之犯行，與犯罪
    事實欄二所示收取會頭錢及第1期活會會員會款之犯行，均
    分別係基於同一犯罪決意，於密接之時間反覆實行，持續侵
    害同一法益，為接續犯，應分別僅論以一罪。又被告所為犯
    罪事實欄一及犯罪事實欄二所示之各次詐欺取財行為，均係
    以一行為，同時詐欺多位合會會員或多數活會會員，為同種
    想像競合犯，應依刑法第55條規定，以詐欺取財一罪處斷。
    被告與其配偶朱素梅就上開犯行，有犯意聯絡及行為分擔，
    為共同正犯。被告所為上開犯罪事實欄一所示之詐欺取財犯
    行，及犯罪事實欄二所示之詐欺取財犯行，犯意各別，行為
    不同，應分論併罰。爰審酌被告並無任何前科紀錄，有本院
    被告前案紀錄表在卷可參，素行尚稱良好，本件犯罪動機、
    目的、手段、前後詐得金額達132萬1千之多，其中不乏會員
    半生勞苦之積蓄，盡為其所騙，所生危害重大，又被告於97
    年6月25日倒會後，雖於98年12月16日分別與被害人己○○
    、丁○○等人成立和解，有公證書2份可稽（見本院卷第74-
    83頁），然僅分別依約給付3期款項，餘迄未依約履行，且
    各該被害人大部分亦尚未獲得實際賠償金額，暨其犯後否認
    犯行，未見悔意等一切情狀，分別量處如主文所示之刑，並
    定其應執行之刑，以示懲儆。
三、公訴意旨另略以：附表一所示之合會會員游李枝梅（起訴書
    誤繕為李枝伯）部分，亦有遭被告以冒標方式，詐取合會款
    ，因認被告涉犯刑法第339條第1項之詐欺取財罪嫌。
  (一)按犯罪事實，應依證據認定之，無證據不得認定犯罪事實；
    又不能證明被告犯罪者，應諭知無罪之判決，刑事訴訟法第
    154條第2項、第301條第1項分別定有明文。次按所謂認定犯
    罪事實之證據，係指足以認定被告確有犯罪行為之積極證據
    而言，該項證據自須適合於被告犯罪事實之認定，始得採為
    斷罪之資料；再按告訴人之告訴，係以被告受刑事訴追為目
    的，是其陳述是否與事實相符，自應調查其他證據以資審認
    ，最高法院29年上字第3105號及52年度上字第1300號分別著
    有判例可資參照。
  (二)訊據被告堅決否認有詐取附表一所示之合會會員游李枝梅部
    分之合會款，辯稱：游李枝梅參加的3會都已經標走了，是
    伊向游李枝梅的先生游明通借標的等語。經查，證人游李枝
    梅於偵訊中雖均證稱：伊是附表一所示之合會會員，伊參加
    3會，但只標走2會乙節在卷（見偵緝卷第99、124頁），然
    證人游李枝梅之先生游明通業於本院審理時證稱：被告有向
    伊借1會去標，伊有借被告標，但是伊說如果伊要的話，要
    還伊，結果被告沒有還。伊和游李枝梅是參加附表一所示之
    互助會3會，是用游李枝梅、游秀娟及游淑敏之名義各參加1
    會，但其中2會是死會，1會是活會，活會借被告標。伊借被
    告標時，其他2會已經是死會了等語屬實（見本院卷第54、5
    5、56頁），因此，證人游李枝梅所述尚未得標之1會，已由
    被告向其先生游明通借標後標取該會，足以認定，被告前揭
    辯稱：游李枝梅參加的3會都已經標走了，是伊向游李枝梅
    的先生游明通借標的等語，核非無據，堪予採信。此外，復
    查無其他積極證據，足以證明被告有詐取此部分之合會金。
    則揆諸前揭說明，既然不能證明被告被訴此部分之詐欺取財
    犯罪，而起訴書又認為此部分，與被告前揭論罪科刑之詐欺
    取財犯罪，有接續犯之實質上一罪關係，自應不另為無罪之
    諭知。
四、公訴意旨另略以：被告丙○○與其配偶朱素梅，自94年間起
    ，明知已無資力召募民間互助會，卻因為要清償丙○○所積
    欠地下錢莊的債務，即基於共同意圖為自己不法所有之犯意
    聯絡，於95年12月25日招募【每月２５日開標】之互助會（
    即附表三），以接續冒標方式詐取會款，使甲○○、丁○○
    、戊○○等人誤信確實是其他互助會會員得標，因此陷於錯
    誤，乃分別於開標後數日內，或於被告前往其等住處，或親
    自前往上址被告住處，如數交付會款予被告。被告冒標之情
    形如下：會員66人（連會首67人），已標21會，但得標的人
    均無人認識，冒標21人。因認被告涉犯刑法第339條第1項之
    詐欺取財罪嫌。
  (一)按犯罪事實，應依證據認定之，無證據不得認定犯罪事實；
    又不能證明被告犯罪者，應諭知無罪之判決，刑事訴訟法第
    154條第2項、第301零1條第1項分別定有明文。次按所謂認
    定犯罪事實之證據，係指足以認定被告確有犯罪行為之積極
    證據而言，該項證據自須適合於被告犯罪事實之認定，始得
    採為斷罪之資料；再按告訴人之告訴，係以被告受刑事訴追
    為目的，是其陳述是否與事實相符，自應調查其他證據以資
    審認，最高法院29年上字第3105號及52年度上字第1300號分
    別著有判例可資參照。
  (二)公訴人認為被告此部分所為，涉犯刑法第339條第1項之詐欺
    取財罪嫌，無非係以附表三所示互助會之標單，為其主要依
    據。
  (三)訊據被告堅決否認有冒標或詐取附表三所示互助會之合會會
    員之會款。經查，證人甲○○於偵訊中雖證稱：附表三所示
    之互助會，已標了21會，但根據編號13李素月所記載會首所
    告知得標會款死會名單，伊等通通不認識，會首也講不出來
    等語在卷（見偵續卷第13頁），並提出該互助會會員名冊為
    證（見同卷第20頁），然告訴人丁○○曾於偵查中提出附表
    三所示互助會之部分會員之聯絡電話，其中包括有死會會員
    之聯絡電話等情，有刑事陳報狀附會員名冊2紙在卷可稽（
    見偵緝卷第52-54頁、本院卷第88頁），顯見證人甲○○前
    揭證稱：根據編號13李素月所記載會首所告知之21會得標會
    款死會名單，伊等通通不認識乙節，並非全然可採。又遍查
    全案卷證資料，亦未見有附表三所示互助會之會員指稱被告
    有冒標或詐取財物之舉，復無其他積極證據，足資證明上情
    。則揆諸前揭說明，既然不能證明被告被訴此部分之詐欺取
    財犯罪，而起訴書又認為此部分與被告前揭論罪科刑之詐欺
    取財犯罪，有接續犯之實質上一罪關係，自應不另為無罪之
    諭知。
據上論斷，應依刑事訴訟法第299條第1項前段，刑法第28條、第
339條第1項、第55條、第51條第5款，刑法施刑法第1條之1第1項
、第2項前段，判決如主文。
本案經檢察官張立言到庭執行職務。
中    華    民    國    99    年    4     月    21    日
                  刑事第三庭  審判長法  官  黃永勝
                                    法  官  謝佩玲
                                    法  官  陳映佐
以上正本證明與原本無異。
如不服本判決，應於收受送達後10日內向本院提出上訴書狀，其
未敘述上訴之理由者並得於提起上訴後10日內向本院補提理由書
（均須按他造當事人之人數附繕本）「切勿逕送上級法院」。
                                    書記官  翁靜儀
中    華    民    國    99    年    4     月    22    日
附錄法條：
刑法第339條第1項：
意圖為自己或第三人不法之所有，以詐術使人將本人或第三人之
物交付者，處5年以下有期徒刑、拘役或科或併科1千元以下罰金
。
附表一（每月20日開標的互助會）：
┌──────────────────────────┐
│實際會首：丙○○、朱素梅（標單上記載會首：朱素梅）  │
├──────────────────────────┤
│第1次標會時間：94年1月20日（中午1點）。             │
├──────────────────────────┤
│會期：自94年1月20日起至97年10月20日止。             │
├──────────────────────────┤
│加標：無。                                          │
├──────────────────────────┤
│會頭錢；新台幣（下同）1萬元，第1次投標前先繳給會首。│
├──────────────────────────┤
│開標地點：宜蘭縣員山鄉○○路10之27號丙○○住處      │
├──────────────────────────┤
│繳款方式：內標制，標金最低1千元（活會先扣標金、死會 │
│          繳足1萬元）。                             │
├──────────────────────────┤
│會員人數：46人（連會首47人）。                      │
│丙○○以自己名義加入1會（編號44）                   │
├──────────────────────────┤
│會首逃匿日期：97年6月25日。                         │
├──────────────────────────┤
│已標：42會、未標：4會。                             │
├──────────────────────────┤
│最後1次開標日：97年6月20日。                        │
└──────────────────────────┘
附表二（每月15日開標的互助會）：
┌──────────────────────────┐
│實際會首：丙○○、朱素梅（標單上記載會首：丙○○）  │
├──────────────────────────┤
│第1次標會時間：97年6月15日（中午1點）。             │
├──────────────────────────┤
│會期：自97年6月15日起。                             │
├──────────────────────────┤
│加標：無。                                          │
├──────────────────────────┤
│會頭錢；1萬元，第1次投標前先繳給會首。              │
├──────────────────────────┤
│開標地點：宜蘭縣員山鄉○○路10之27號丙○○住處      │
├──────────────────────────┤
│繳款方式：內標制，標金最低1千元，最高3千元（活會先扣│
│          標金、死會繳足1萬元）。                   │
├──────────────────────────┤
│會員人數：42人（連會首43人，但其中有虛列林福之人）。│
├──────────────────────────┤
│會首逃匿日期：97年6月25日。                         │
├──────────────────────────┤
│已標：1會、未標：41會。                             │
├──────────────────────────┤
│最後1次開標日：97年6月15日（第1次開完標後，丙○○於 │
│               10天後之97年6月25日當天舉家逃匿）。  │
└──────────────────────────┘
附表三（每月25日開標的互助會）：
┌──────────────────────────┐
│實際會首：丙○○、朱素梅（標單上記載會首：丙○○）  │
├──────────────────────────┤
│第1次標會時間：95年12月25日（中午1點）。            │
├──────────────────────────┤
│會期：自95年12月25日起。                            │
├──────────────────────────┤
│加標：每年6月5日、12月5日加標1次。                  │
├──────────────────────────┤
│會頭錢；1萬元，第1次投標前先繳給會首。              │
├──────────────────────────┤
│開標地點：宜蘭縣員山鄉○○路10之27號丙○○住處      │
├──────────────────────────┤
│繳款方式：內標制，標金最低1千元（活會先扣標金、死會 │
│          繳足1萬元）。                             │
├──────────────────────────┤
│會員人數：66人（連會首67人）。                      │
│丙○○以自己名義加入1會（編號65）                   │
├──────────────────────────┤
│會首逃匿日期：97年6月25日。                         │
├──────────────────────────┤
│已標：21會、未標：45會。                            │
├──────────────────────────┤
│最後一次開標日：97年5月25日（會員於97年6月25日要去投│
│                標時，丙○○於當天舉家逃匿）。      │
└──────────────────────────┘

司法院資訊處製作；財團法人民間司法改革基金會備份。
